【裁判字號】    92,台上,1808
【裁判日期】    920409
【裁判案由】    偽造文書
【裁判全文】
最高法院刑事判決                              九十二年度台上字第一八０八號
    上  訴  人  台灣高等法院檢察署檢察官
    被      告  甲○○
右上訴人因被告偽造文書案件，不服台灣高等法院中華民國九十一年六月二十四日第
二審更審判決（九十一年度上更(一)字第七九號，起訴案號：台灣台北地方法院檢察署
八十五年度偵續字第三六九號），提起上訴，本院判決如左：
    主  文
原判決撤銷，發回台灣高等法院。
    理  由
本件原判決認定：被告甲○○於民國七十四年三月間，透過其舅父謝耀廷（業經原法
院前審判決無罪確定）向同在郵政機關服務之蔡兩杉，協議購買蔡兩杉所配得籌建中
之台北市○○○路○段二九一巷十五號十四樓住宅一戶（下稱系爭房屋或該屋），並
於該屋興建完成後予以占有使用。嗣因蔡兩杉否認有買賣該屋之事，而被告擬與鄰居
共同增建該屋之頂樓建物，乃於七十六年八月二十一日，未經蔡兩杉同意，即擅自委
請不知情之游福成以蔡兩杉名義辦理該屋申請增建手續。游福成遂於同日，先製作申
請人蔡兩杉擬在系爭房屋平型屋頂上搭建ＲＣ造構造物之申請書一份，復委請不知情
之人代刻「蔡兩杉」之印章一枚，再在上開申請書申請人欄上偽造「蔡兩杉」之簽名
一枚及蓋用該偽造之印章於該申請書上，而偽造蔡兩杉之印文一枚。旋於同日持向台
北市政府工務局建築管理處申請准予增建而予以行使，足以生損害於蔡兩杉及建築管
理機關對建築物增建之管理等情。因而撤銷第一審諭知被告無罪部分之判決，改判論
處被告以行使偽造私文書罪刑。並就公訴意旨另指：被告尚於七十六年二月十六日，
偽造蔡兩杉之印章，用以偽造蔡兩杉名義之委託書、土地暨建築改良物登記申請書，
委由不知情之土地代書人易槐持向台北市建成地政事務所，辦理系爭房屋所有權第一
次登記，取得蔡兩杉所有之建築改良物所有權狀，亦涉有行使偽造私文書之罪嫌，與
前揭有罪部分有連續犯之關係云云部分，認不能證明被告犯罪，而不另諭知無罪，固
非無見。
惟按：客觀上為法院認定事實及適用法律基礎之證據，雖已調查而其內容尚未明瞭者
，即與未經調查無異，如遽行判決，仍屬應於審判期日調查之證據未予調查，依刑事
訴訟法第三百七十九條第十款之規定，其判決當然為違背法令。原判決對於不另諭知
被告無罪部分，係以證人即受託代辦系爭房屋所有權第一次登記之土地代書人易槐，
於原法院前審證稱：「本件第一次所有權登記是我辦的，當時新村分甲、乙、丙三區
，每一區都有興建委員會，但是同一份建照，是興建委員會委託我辦的，原來起造人
是郵政協會，後來為了省契稅，先辦起造人變更為配售人，每一配售人均有一印章放
在籌建委員會那裡，後來籌建委員會統一拿給我蓋的，告訴人（蔡兩杉）沒有出面，
另二位被告（指被告及謝耀廷）亦無印象；使用執照是郵政協會交付；權狀交給籌建
委員會」等語，資為其認定系爭房屋第一次保存登記（即第一次所有權登記）並非被
告交付告訴人蔡兩杉之印章委請易槐辦理，從而不能令被告擔負偽造印章、偽造私文
書罪責之主要論據（見原判決第十六頁末六行至第十七頁第七行）。然依卷內資料，
被告於檢察官偵查中供稱：告訴人蔡兩杉於七十四年間，將系爭房屋之權利出讓予被
告後，即不再過問該屋之事，後因房屋漲價，告訴人後悔，即推三阻四等語（見偵續
卷(二)第四十四頁），此項供詞並為原判決於被告有罪部分之理由內所援用（見原判決
第五頁，理由壹之二(二)），其陳述之內容倘屬不虛，告訴人蔡兩杉於七十四年間，出
讓系爭房屋之權利後，既已不再過問相關事宜，且因後悔而不願配合，則系爭房屋於
七十六年二月間完工後，上開籌建委員會究係由何位承辦人員，將告訴人蔡兩杉之印
章持交土地代書人易槐，用以辦理系爭房屋之第一次所有權登記？該承辦人員究係如
何取得告訴人之印章？凡此重要之待證事實，顯然均有疑義而待究明。原審未予調查
釐清，遽就此部分為被告有利之論斷，難謂無調查職責未盡及判決理由不備之違法。
檢察官上訴意旨執以指摘原判決不當，非無理由，應認仍有撤銷發回之原因。
據上論結，應依刑事訴訟法第三百九十七條、第四百零一條，判決如主文。
中      華      民      國    九十二    年      四      月      九      日
                              最高法院刑事第十庭
                                  審判長法官  林  增  福
                                        法官  邵  燕  玲
                                        法官  吳  昆  仁
                                        法官  陳  世  雄
                                        法官  惠  光  霞
      右正本證明與原本無異
                                              書  記  官
中      華      民      國    九十二    年      四      月     十一     日


司法院資訊處製作；財團法人民間司法改革基金會備份。
